【裁判字號】    98,台上,4320
【裁判日期】    980730
【裁判案由】    違反公職人員選舉罷免法
【裁判全文】
最高法院刑事判決            九十八年度台上字第四三二０號
上  訴  人  甲○○
                    號
選任辯護人  林春榮律師
上  訴  人  乙  ○
選任辯護人  張奕群律師
上列上訴人等因違反公職人員選舉罷免法案件，不服台灣高等法
院台中分院中華民國九十八年四月一日第二審更審判決（九十七
年度選上更(二)字第三五二號，起訴案號：台灣彰化地方法院檢察
署九十四年度選偵字第一二六、一五七號），提起上訴，本院判
決如下：
    主  文
原判決關於甲○○、乙○部分撤銷，發回台灣高等法院台中分院
。
    理  由
本件原判決認定上訴人甲○○、乙○有其事實欄所載之投票行賄
犯行，因而撤銷第一審關於甲○○部分及乙○投票行賄部分科刑
之判決，改判仍論上訴人等以共同連續對於有投票權之人交付賄
賂，而約其投票權為一定之行使罪，各處有期徒刑三年五月，均
褫奪公權四年，並諭知預備之賄賂新台幣（下同）二萬二千元（
賴永松）、二萬四千五百元（陳秀麗）、五萬元（張吳美珠）、
二萬五千五百元（張許語）與俊光、賴樹連帶沒收；固非無見
。
惟查：(一)、公職人員選舉罷免法第九十九條第一項之投票行賄罪
及同條第二項之預備投票行賄罪，以行賄或預備行賄之對象係「
有投票權人」為前提，若對於無投票權人行賄，或預備對於無投
票權人行賄，即與上開罪名之構成要件不符，自不能論以上開罪
名。原判決於理由內說明「黃李球」為不具有投票權之人（見原
判決第十三頁第九至二十二行），卻又認定上訴人等將賄款交付
共犯張許語委託江張踐轉交予「黃李球」五百元部分應成立前述
預備投票行賄罪（見原判決第十三頁第二十二至二十三行、第十
八頁第六至八行），並認上訴人等交付「黃李球」之五百元係預
備交付之賄賂，而依同法第九十九條第三項之規定宣告沒收（見
原判決第二十五頁倒數第二行至第二十六頁第一行）。依上說明
，其適用法則自有不當。(二)、原判決認定上訴人等行求賄賂張吳
美珠及其家人支持彰化縣第十六屆縣議員第九號候選人銓勝，
欲交付賄賂被張吳美珠拒絕，而就此部分論以公職人員選舉罷免
法第九十九條第一項之投票行求賄賂罪（見原判決第十七頁倒數
第四行至第十八頁第三行）。但並未審認該部分行求賄賂之金額
，亦未依同法第九十九條第三項之規定將上述行求之賄賂宣告沒
收。本院第一次發回意旨對此已詳加指明（見本院九十七年度台
上字第四三號刑事判決發回理由第四點末段），乃原判決仍未注
意加以調查審認，其調查未盡之瑕疵依然存在，自有可議。(三)、
原判決認定上訴人等夥同已判決確定之俊光、賴樹等人，由賴
樹將賄款五萬元交由共犯陳秀麗以每票五百元為徐貴枝買票賄
選，陳秀麗收受上開賄款後，即於翌日以每票五百元，連續交付
具有收賄意思之有投票權人賴月美五百元、賴江鶴三千五百元、
賴林淑芳五千五百元、陳江平和四千五百元、許秀珠二千元、賴
淑美三千五百元、蔡王阿芬一千五百元、黃家賢二千五百元、「
乙○」二千元，合計二萬五千五百元等情，而就此部分論上訴人
等以公職人員選舉罷免法第九十九條第一項之投票行賄罪（見原
判決第三頁倒數第六行至最末一行，第五頁第五至十一行）。但
前述陳秀麗交付賄款之對象之一「乙○」（彰化縣員林鎮三橋里
里長）即係本件上訴人乙○（見九十四年度選偵字第一二六號卷
第十五頁陳秀麗偵訊筆錄）。則乙○基於受賄意思自陳秀麗收受
選舉賄款二千元（包括代其戶內不知情之有投票權人三人收受每
票五百元），其本身應成立刑法第一百四十三條第一項之投票收
賄罪，而非公職人員選舉罷免法第九十九條第一項之投票行賄罪
。原判決併將「陳秀麗交付賄款二千元予乙○」列為乙○本件犯
罪事實之一部，而論以公職人員選舉罷免法第九十九條第一項之
投票行賄罪，亦有適用法則不當之違誤。(四)、本件檢察官起訴書
犯罪事實欄並未記載上訴人等交付賴永松之五萬元，「其中二
千五百元係交付許以投票與前開候選人徐貴枝之賴永松包含其
個人及戶內其餘不知情之有投票權人家屬共計五票之賄賂」。
「賴永松於收受甲○○交由賴樹轉交之賄款五萬元後，旋於翌日
（即民國九十四年十二月二日）以每票五百元，連續交付具有收
賄意思之有投票權人王賴邁二千元、張玉貞一千元、賴麗雅一千
元、朱婺一千五百元、游張蝦一千五百元、呂正德二千五百元、
李元田二千五百元、林文雄二千元、賴游鑾二千元、林許秀錦三
千元、張秀美二千元（以上買票部分均包含收賄者之一票及其等
戶內不知情之有投票權人之票數）及家人有投票權而本身無投票
權之陳施信一千五百元、游俊雄三千元」。「上訴人等與俊
光、賴樹行求賄賂張吳美珠及其家人支持縣議員九號候選人銓
勝」等事實。原判決對於上開事實一併加以認定及審判（見原判
決第三頁第十七至十九行，第四頁倒數第八行至第五頁第四行，
第四頁第六至七行），但並未說明其何以得就檢察官起訴書所未
記載之上揭事實一併加以審判之理由，尚嫌理由不備。(五)、原判
決理由一方面說明：上訴人等犯罪時間係在九十四年十二月一日
起至同年月二日止，其犯罪時間橫跨公職人員選舉罷免法第九十
條之一修正前後，本件應直接適用九十四年十一月三十日修正公
布後（於同年十二月二日實施）之公職人員選舉罷免法「第九十
條之一」之規定，並不生新舊法比較適用之問題云云（見原判決
第十七頁第十七至二十二行）。另方面卻又謂上訴人等及俊光
、賴樹等四人所為，均係犯公職人員選舉罷免法「第九十九條第
一項」之對於有投票權之人交付或行求賄賂罪云云（見原判決第
十七頁第二十二至二十六行，第十八頁第一至三行）。其對於本
件應適用法條之說明，前後齟齬，亦有判決理由矛盾之違法。以
上諸端或為上訴意旨所指摘，或為本院得依職權調查之事項，應
認原判決關於上訴人等部分仍有撤銷發回更審之原因。
據上論結，應依刑事訴訟法第三百九十七條、第四百零一條，判
決如主文。
中    華    民    國  九十八  年    七    月   三十   日
                      最高法院刑事第八庭
                          審判長法官  洪  文  章
                                法官  王  居  財
                                法官  郭  毓  洲
                                法官  黃  梅  月
                                法官  邱  同  印
      本件正本證明與原本無異
                                      書  記  官
中    華    民    國  九十八  年    八    月    三    日
                                                Ａ


司法院資訊處製作；財團法人民間司法改革基金會備份。
